臺灣高等法院刑事判決　　　　　　　　　九十一年度上更（二）字第四三三號
　　上　訴　人　臺灣臺北地方法院檢察署檢察官
　　被　　　告　乙○○
右上訴人因被告重利案件，不服台灣臺北地方法院中華民國八十六年四月二十二日八
十五年度訴字第一六八九號第一審判決（起訴案號：台灣臺北地方法院檢察署八十五
年度偵字第四四六四號、第八０九０號）提起上訴，經判決後，由最高法院第二次發
回，本院更為判決如左：
    主      文
原判決關於乙○○常業重利部分撤銷。
乙○○以乘他人急迫，貸以金錢，而取得與原本顯不相當之重利為常業，處有期徒刑
肆月，如易科罰金，以參佰元折算壹日。
    事      實
一、乙○○於民國（下同）七十年間曾犯搶奪搶劫案件，經本院（七十年度重上訴字
    第一九三號）判處有期徒刑十三年，不服上訴後，經最高法院判決（七十年度台
    上字第七０九七號）駁回上訴確定，嗣依中華民國七十七年罪犯減刑條例減為有
    期徒刑八年八月（本院七十七年聲減字第一三００六號），刑期起算日為七十年
    十二月十八日，經執行至七十六年十月二日假釋（扣抵羈押日數二百六十三日）
    ，至七十八年十一月二十七日因假釋縮刑期滿而執行完畢，仍不知悔改（於本件
    不構成累犯）。於八十四年十一月間，在報端刊登廣告以0000000號電話
    為連絡，自稱「陳先生」，向不特定人招徠需款濟急之客戶，丙○○於見報後，
    因需款孔急遂去電，乙○○乃乘丙○○急迫之際，以簽發支票為質，於八十四年
    十一月九日貸予新台幣（下同）五十萬元，以月息三十分計算利息，約定每十五
    日利息七萬五千元，即利息每一萬元每月三千元，而取得與原本顯不相當之重利
    ，並以之為生活之資。並於八十四年十一月底收取利息現金五萬元，八十五年一
    月間再收取利息一萬七千元。嗣於八十五年二月九日下午，乙○○前往台北市○
    ○區○○街三十七號向丙○○索款之際，為法務部調查局台北縣調查站人員當場
    查獲。
二、案經法務部調查局台北市調查處及台北縣調查站移送台灣臺北地方法院檢察署檢
    察官偵查起訴。
    理  由
一、訊據被告乙○○辯稱：伊是以檳榔批發為業，不以重利為生，丙○○於八十四年
    十一月九日向伊借款五十萬元，利息為半個月七千五百元，而非七萬五千元，丙
    ○○借錢後迄今未付任何利息，迭經催討亦只清償本金約二十萬元，伊無重利行
    為云云。
二、經查：前揭犯罪事實，業據被告乙○○於調查站調查時供稱：丙○○於八十四年
    十一月九日向伊借貸五十萬元，以月息三十分計算利息，即十萬元每十五日利息
    一萬五千元，... 由丙○○開立世華銀行支票二張面額共五十七萬五千元含利息
    七萬五千元的支票作為抵押云云（見八十五年度偵字第四四六四號偵查卷第十五
    、十六頁）。被告乙○○於調查中之自白書稱：「... 在十一月九日葉先生打電
    話來，要借五十萬元，雙方約定七萬五千元為利息，開立世華支票兩張，第一張
    十一月十七日金額是貳拾柒萬伍仟元，第二張十一月二十三日參拾萬元正，後來
    支票跳票，雙方在十二月份時言明以陸拾萬元解決，後來開立陸張支票金額為伍
    拾捌萬參仟元，現金壹萬柒仟元，後來六張支票都沒兌現，直到今天葉先生叫我
    來收錢才被抓到」等語（見八十五年度偵字第四四六四號偵查卷第十八頁），並
    有被告乙○○之自白書乙紙附卷可稽（見八十五年度偵字第四四六四號偵查卷第
    十八頁），被告於本院審理時坦承該件自白書為伊所書寫屬實。被告於偵查中並
    供稱：「借五十萬元，... 每一萬元每半個月利息一千五百元」、「利息到期付
    」、「利息八十四年十一月底已拿現金五萬元，八十五年一月間拿一萬七千元」
    、「是登中國時報，登『借貸電話聯絡0000000』」（見八十五年度偵字
    第四四六四號偵查卷第二十七、二十八頁）；「丙○○八十四年十一月向我借五
    十萬元，利息是還時半個月七萬五千元」云云（見八十五年度偵字第八０九０號
    卷第七頁）、「每十五天是七萬五千元利息」云云（見第八０九０號卷第十三頁
    背面）、「已付一個五萬，一個一萬七千元」云云（見第八０九０號卷第十四頁
    ）。告訴人即借款人丙○○於調查中指述：「我向：：綽號陳先生者聯絡電話0
    000000，借五十萬元，月息三十九分，以十日為期付利息一次... 」、「
    以開立銀行支票及本票抵押」云云（見第四四六四號偵查卷第二０頁背面、第二
    一頁）。以上被告乙○○與告訴人丙○○之供述雖略有出入，惟被告乙○○於檢
    察官之訊問時，就取得利息之時間及數額，甚為詳細，該供述應屬可採信，足見
    被告乙○○已取得現金陸萬柒仟元，顯已取得與原本顯不相當之重利。且被告乙
    ○○於八十四、八十五年間，並無綜合所得稅申報暨核定資料，此有財政部台北
    市國稅局松山稽徵所八十八年十二月十三日財北國稅松山徵字第一八四０六號函
    可稽。被告乙○○在該期間，顯無其他職業收入。該0000000號電話於八
    十四年九月至八十五年三月間之裝機地址在台北市○○路○段五０八號五樓，客
    戶為袁光明，至八十五年五月七日因欠費拆機，此有中華電信股份有限公司台北
    東區營運處服務中心八十九年一月十日東服營八九字第００八號函可稽，該電話
    當時裝機地址與被告之住所為同棟大樓，被告乙○○與被害人丙○○供稱以該電
    話聯絡，應係實情。此外並有被告所書寫之「陳先生0000000  00／９
    借款五十萬元... 」明細表一紙附卷足憑（參見第四四六四號卷第十九頁），被
    告於本院審理時供承該張明細係伊所書寫無誤，其上所寫世華銀行支票票號，是
    丙○○開給伊收執屬實。本院觀諸該張明細表，記載丙○○於十一月九日向被告
    借款五十萬元，十一月二十三日利息七萬五千元，以及陳先生0000000等
    字樣，凡此亦見被告有以0000000號電話為聯絡工具，自稱「陳先生」，
    並貸與丙○○五十萬元，收取每一萬元每半個月一千五百元之高利，至為明確。
    伊所辯並無自稱「陳先生」及以0000000號電話為聯絡工具云云，顯係畏
    罪飾卸之詞，不足採信。即此，本件被告貸與丙○○五十萬元，以月息三十分計
    算利息，約定每十五日利息七萬五千元，即利息每一萬元每月三千元，而取得與
    原本顯不相當之重利，已如前述，茍非丙○○需款孔急，衡情當不會向被告告貸
    ，而致自己陷於高利貸之錢坑中難以自拔。此由丙○○於調查站訊問時即陳稱：
    彼當時為二家超市之負責人，因生意上資金週轉困難，急需現金，而向銀行貸款
    不易，在走投無路情形下，從報紙上分類廣告得知被告所經營之地下錢莊可以借
    錢，因此才向被告之地下錢莊借錢等語（見八十五年度偵字第四四六四號第二十
    頁至第二十一頁），亦可得知其中端倪。綜上，本件事證明確，被告所辯無重利
    犯行，顯係卸責之詞，不足採信，應依法論科。
三、按刑法上常業犯之成立，祇須行為人以恃以維生之意思遂行犯罪，而其犯行，已
    表見於外部，足以表徵常業犯之態樣，即足當之，不以利得足資維生為必要（最
    高法院八十四年度台上字第五八三七號判決意旨參照）。且刑法上規定之常業罪
    ，只須有賴某種犯罪為業之意思，而有事實之表現為已足，不以藉該犯罪為唯一
    生存者為必要，縱令其尚有其他職業，自無礙成立常業罪（最高法院八十五年度
    台上字第五二五八號判決參照）。又所謂常業犯，亦不以行為人以此為唯一之職
    業為必要，兼營他業或以他業為掩護均足當之。且一般重利罪，固須乘他人急迫
    對特定人貸與原本取得顯不相當之利息始能成立，但明知社會上有因急迫舉債濟
    急或有輕率無經驗而舉債情形者，預先訂定苛刻之條件，一俟有人向之借款，即
    得博取重利，並以之為常業，雖非對特定之人乘其急迫而為之，仍應成立刑法第
    三百四十五條之常業重利罪（最高法院八十二年度台上字第五六０九號判決參照
    ）。被告雖原以賣檳榔為業，但乘丙○○急迫之際貸予五十萬元，約定每一萬元
    每半個月利息一千五百元，共已收取利息六萬七千元，但渠乘丙○○急迫貸以金
    錢，而取得與原本顯不相當之重利，且在報紙上刊登「急需用錢，請打0000
    000電話」之廣告，明知舉債之人乃因急迫而不得不為，仍預設苛刻之重利條
    件，其恃以維生之意思顯已表徵於外部，欲對不特定之對象收取重利，足見被告
    欲藉此取得重利維生，以之為常業。是被告顯係以乘他人急迫貸以金錢，而取得
    與原本顯不相當之重利為常業甚明。
四、核被告乙○○於各大報紙上刊登「急需用錢，請打0000000電話」之廣告
    ，誘使急迫用款之被害人去電向其借款，而向渠等收取與原本顯不相當之重利，
    並以之為生活之資，顯見被告乙○○有重利剝削並以之為常業之意思，並有表現
    於外部之事實，係犯刑法第三百四十五條之常業重利罪。茲查被告雖曾犯搶奪搶
    劫案件，經本院（七十年度重上訴字第一九三號）判處有期徒刑十三年，不服上
    訴後，經最高法院判決（七十年度台上字第七０九七號）駁回上訴確定，嗣依中
    華民國七十七年罪犯減刑條例減為有期徒刑八年八月（本院七十七年聲減字第一
    三００六號），刑期起算日為七十年十二月十八日，經執行至七十六年十月二日
    假釋（扣抵羈押日數二百六十三日），至七十八年十一月二十七日因假釋縮刑期
    滿而執行完畢，有本院被告全國刑案紀錄表可稽，並經台灣台北地方法院檢察署
    以九十一年六月十四日甲○茂壬七一執五四字第二八九八七號函檢附該案判決書
    、減刑裁定暨執行指揮書函覆本院可佐，因被告所犯該案之執行完畢日期即七十
    八年十一月二十七日距本件犯罪日期即八十四年十一月間，已逾越五年之時間，
    於法本件不構成累犯，附此敘明。
五、原審關於此部分因認不能證明被告犯罪而諭知無罪之判決，尚有未洽，公訴人上
    訴指摘原判決關於此部分不當，為有理由，自應由本院將原判決關於此部分撤銷
    改判。爰審酌被告曾有犯罪前科，年輕力壯，不事正途，為獲取巨額暴利，犯本
    件之罪，攫奪他人錢財，危害社會正常經濟秩序，所生危害尚非重大，犯罪後曾
    供承犯行，態度堪稱良好等一切情狀，量處有期徒刑五月，以示懲儆。
六、經查被告行為後，中華民國刑法第四十一條業於九十年一月四日修正，同年月十
    日經總統公布施行，修正後刑法第四十一條第一項規定：「犯最重本刑為五年以
    下有期徒刑以下之刑之罪，而受六個月以下有期徒刑或拘役之宣告，因身體、教
    育、職業、家庭之關係或其他正當事由，執行顯有困難者，得以一元以上三元以
    下折算一日，易科罰金。但確因不執行所宣告之刑，難收矯正之效，或難以維持
    法秩序者，不在此限。」，第二項規定：「併合處罰之數罪，均有前項情形，其
    應執行之刑逾六月者，亦同」；同法施行法第三條之一第一項規定：「刑法第四
    十一條之規定，中華民國九十年一月四日刑法修正施行前已裁判確定之處罰，未
    執行或執行未完畢者，亦適用之。」第二項規定：「未諭知得易科罰金之處罰者
    ，亦同。」。被告行為後，刑法第四十一條有變更，修正前刑法第四十一條僅規
    定：「因身體、教育、職業或家庭之關係，執行顯有困難」，而修正後刑法第四
    十一條第一項前段規定「因身體、教育、職業、家庭之關係或其他正當事由」，
    經比較新舊法，修正後刑法第四十一條第一項前段得斟酌易科罰金之標準較為寬
    廣，比較有利於行為人即本件被告，本院爰依刑法第二條第一項前段之規定，適
    用裁判時之法律，並諭知易科罰金之折算標準，以符法制。
七、公訴意旨另以：被告乙○○興蘇養麟、王碧海、王國欽（該三人重利部分業經判
    決無罪確定）四人基於共同犯意，自八十四年八月間起至八十四年十一月八日（
    按前開有罪判決之前）以「大豐」、「陳先生」、「林先生」之名義，在報端刊
    登廣告，以招徠需款濟急之客戶，乘顧客丙○○及其他不詳姓名者多人急迫之際
    ，以每一萬元，每日一百二十元與原本不相當之利息，並以此為常業，因認被告
    乙○○此部分所為，亦涉有刑法第三百四十五條之常業重利罪嫌云云。
（一）公訴人認被告乙○○自八十四年八月間起涉嫌重利，無非以告訴人丙○○於調
      查時稱：「自八十四年八月時，因生意週轉困難... 向地下錢莊借錢」為其論
      據。
（二）經查丙○○於警訊時係指述：「我一共向三家地下錢莊借過錢，分別是綽號『
      大豐』者，聯絡電話為0000000、000000000，我向他借款台
      幣（下同）五十萬元，月息三十九分，以十日為期付利息一次，綽號陳先生者
      ，聯絡電話0000000號，我們向他借五十萬元，月息三十九分，以十日
      為期付利息一次，綽號林先生者，聯絡電話000000000，我向他借款
      二十二萬，利息為月息三十九分，以十日為期付利息一次」，質之被告蘇養麟
      與同案被告乙○○、王碧海、王國欽彼此是否認識，亦均稱不認識，則丙○○
      既係分別向三家地下錢莊借貸，則何來被告乙○○與同案被告蘇養麟、王碧海
      、王國欽四人基於共同常業重利之犯意之聯絡。原審查無證據適合於認定被告
      蘇養麟、王碧海、王國欽等之犯罪事實，復查無其他積極證據足認被告蘇養麟
      、王碧海、王國欽有共同常業重利罪之犯行，原審因認不能證明被告蘇養麟、
      王碧海、王國欽等犯罪，而為無罪之諭知，本院上訴審亦駁回檢察官此部分上
      訴維持原審蘇養麟、王碧海、王國欽無罪判決。
（三）依告訴人丙○○及被告乙○○之供述，告訴人丙○○僅向被告乙○○借貸一次
      五十萬元，即前開認定有罪判決部分，此外並無其他積極事證足認被告乙○○
      自八十四年八月間起至八十四年十一月八日之間，尚有與蘇養麟、王碧海、王
      國欽共同借款另筆五十萬元與廿二萬元予丙○○以謀取重利之犯行，不能證明
      被告乙○○此部分犯行，惟公訴人起訴謂被告另有與蘇養麟等共犯重利之罪嫌
      並認被告此部分與前開有罪部分，有裁判上一罪關係，爰不另為無罪之諭知。
八、據上論斷，應依刑事訴訟法第三百六十九條第一項前段、第三百六十四條、第二
    百九十九條第一項前段，刑法第三百四十五條、第二條第一項前段，第四十一條
    第一項前段，罰金罰鍰提高標準條例第一條前段、第二條，判決如主文。
本案經檢察官覃正祥到庭執行職務。
中    華    民    國    九十一    年       七       月        二       日
                            臺灣高等法院刑事第九庭
                                審判長法  官  李  文  成
                                      法  官  官  有  明
                                      法  官  周  盈 文
右正本證明與原本無異。
如不服本判決應於收受送達後十日內向本院提出上訴書狀，其未敘述上訴之理由者並
得於提起上訴後十日內向本院補提理由書（均須按他造當事人之人數附繕本）。
                                      書記官  余  姿  慧
中    華    民    國    九十一    年      七       月          二      日
附錄：本案論罪科刑法條全文
刑法第三百四十五條：
以犯前條之罪為常業者，處五年以下有期徒刑，得併科三千元以下罰金。
